臺灣臺南地方法院交通事件裁定　　　　95年度交聲字第1131號
原處分機關　交通部公路總局嘉義區監理所臺南監理站
異議人即受
處分人　　　甲○○
上列受處分人因違反道路交通管理處罰條例案件，對於交通部公
路總局嘉義區監理所臺南監理站，民國95年12月20日所為之裁決
處分（處分案號：嘉監南字第裁74-M00000000號），聲明異議，
本院裁定如下：
      主  文
異議駁回。
      理  由
一、原處分意旨略以：異議人即受處分人甲○○（下稱異議人）
    駕駛車牌號碼H3S-901號重型機車，於民國95年10月25日14
    時26分許，行經臺南縣永康市○○路986號前時，經台南縣
    警察局永康分局第五組警員（以下稱舉發機關）以「駕照業
    經註銷，駕駛重機車（95.5.15-96.5.14易處逕註）」為由
    ，予以製單舉發。嗣原處分機關即交通部公路總局嘉義區監
    理所臺南監理站，以異議人違規事實明確，乃依裁決時即修
    正後之道路交通管理處罰條例（下稱處罰條例）第21條第1
    項第4款、第4項前段 (裁決書漏載第4項前段)，裁處異議人
    新臺幣（下同）6000元，並扣繳牌照等語。
二、本件聲明異議意旨略以：異議人因未收到註銷駕照通知，所
    以駕駛執照應仍可使用。故聲請撤銷原裁定等語。
三、按行政罰法第5條規定：「行為後法律或自治條例有變更者
    ，適用行政機關最初裁處時之法律或自治條例。但裁處前之
    法律或自治條例有利於受處罰者，適用最有利於受處罰者之
    規定。」（本法業經總統於94年2月5日，以華總一義字第09
    400016841號令公布，並自95年2月5日開始施行），顯見行
    政罰法係採「從新從輕」原則，亦即違反行政法之義務之行
    為後，如法律或自治條例有變更，則行政裁處之法律適用，
    原則上從新法即裁處時之法律，例外始從對被告較有利之舊
    法即行為時法。而本件違規行為後，道路交通管理處罰條例
    於94年12月28日修正公布，並於95年7月1日起施行，就有關
    汽車駕駛人，駕駛執照業經註銷仍駕駛機器腳踏車之違規行
    為，新法將第21條第1項第6款移至第4款，並將「及扣留其
    車輛牌照」等語刪除，第21條第4項有關扣繳駕駛執照部分
    規定則無不同。經比較修正前後該條規定，以新法較有利於
    受處分人。準此，揆諸前揭規定與說明，本件應適用裁處時
    即修正後之法律處罰，合先敘明。
四、按汽車駕駛人，駕駛執照業經註銷仍駕駛機器腳踏車者，處
    6000元以上12000元以下罰鍰，並當場禁止其駕駛；駕駛執
    照扣繳之，處罰條例第21條第1項第4款、第4項，定有明文
    。
五、本院審酌：
  (一)本件異議人甲○○於上揭時、地，為舉發機關以上揭事由舉
    發乙節，有：
    原處分機關嘉監南字第裁74-M00000000號裁決書。
    台南縣警察局南縣警交字第M00000000號舉發違反道路交
      通管理事件通知單。
    機車異動歷史查詢。
    機車異動登記書。
    機器腳踏車新領牌照登記書。
    違規查詢報表。
    等件為證，且為異議人所不否認，此部分事實當可認定。
  (二)異議人於94年4月28日，因騎乘UWY-413號輕型機車，在台南
    市○○路○段67號前，因在禁止臨時停車處所，違規停車，
    經警舉發後，再經原處分機關，以嘉監南字第裁74-SS00000
    00號裁決書，以異議人違反修正前處罰條例第56條第1項第1
    款之規定處以罰鍰1200元，罰鍰限於95年4月21日前繳納，
    如罰鍰逾期不繳納者，自95年4月22日起易處吊扣駕駛執照2
    個月，並限於95年5月6日前繳納，如於95年5月6日前未繳送
    駕駛執照者，自95年5月7日起易處吊銷，並逕行註銷駕駛執
    照，駕駛執照吊銷後，自95年5月7日起，一年內不得重新考
    領駕駛執照等語，此有上揭裁決書影本1紙附卷足稽 (見本
    院卷第7頁)。
  (三)按處理違反道路交通管理事件，有關文書送達之程式，依行
    政程序法之規定；送達，於應受送達人之住居所、事務所或
    營業所為之；於應送達處所不獲會晤應受送達人時，得將文
    書付與有辨別事理能力之同居人、受僱人或應送達處所之接
    收郵件人員。應受送達人或其同居人、受僱人、接收郵件人
    員無正當理由拒絕收領文書時，得將文書留置於應送達處所
    ，以為送達；又送達不能依前二條規定為之者，得將文書寄
    存送達地之地方自治或警察機關，並作送達通知書兩份，一
    份黏貼於應受送達人住居所、事務所、營業所或其就業處所
    門首，另一份交由郵政機關為送達者，得將文書寄存於送達
    地之郵政機關。寄存機關自收受寄存文書之日起，應保存3
    個月；違反道路交通管理事件統一裁罰基準及處理細則第5
    條、行政程序法第72條第1項前段、第73條第1項、第3項及
    第74條分別定有明文。再前開所稱「住居所」係民法上概念
    （即民法第20條至第24條所規定），指當事人依一定事實，
    足認以久住之意思，住於一定之地域者，即為設定其住所於
    該地；所謂「一定事實」，包括戶籍登記、居住情形等，尤
    以戶籍登記資料為主要依據，但不以登記為要件。而戶籍法
    所為之戶籍住址之登記（戶籍法第1條參照），採形式主義
    ，未登記不發生戶籍法上效力。戶籍登記之住址（即戶籍所
    地址），則為戶籍管轄區內之處所，主要發生選舉、兵役、
    教育等公法上效力，與住居所為民法上法律行為的準據，發
    生各種民事上的效力，二者規範意旨不同。實務上戶籍法上
    的住址與民法上的住居所，絕大多數情形雖為同一處所，但
    並非當然同一，然不論法院或行政機關在調查「住所」時，
    通常均以戶籍登記的住址為認定標準。而本件異議人之住所
    地位於台南市○○路758巷23號，直至95年12月6日始將住所
    變更至同巷19號之1，此有本院依職權調閱之戶籍資料查詢
    結果1紙 (見本院卷第14頁)，在卷可按。而本件裁決書，亦
    已依規定按異議人之上開戶籍地掛號郵寄無誤，因無人領受
    而依行政程序法第74條第2項規定為寄存送達，並於95年3月
    28日寄存於大光郵局，此有原處分機關送達證書在卷足稽 (
    見本院卷第8頁)揆諸前開法條，上揭裁決書已經合法送達於
    異議人，而已生效力毋庸置疑。
  (四)異議人因未依上揭裁決所定期限繳交罰款及繳交駕駛執照，
    故經原處分機關，於95年9月15日易處逕行註銷處分，此有
    異議人之機車駕駛執照基本資料1紙 (見本院卷第6頁)在卷
    足憑，故於本件違規當時即95年10月25日，異議人之機車駕
    駛執照確屬註銷之狀態已堪認定。
  (五)雖有實務見解認為上開裁決書中有關罰鍰未依期限繳納而衍
    生之後續「易處吊扣」、「吊銷駕駛執照」等處分，原處分
    機關須再踐行另為裁處通知及送達異議人之相關程序，始為
    適法妥當，惟查監理機關自89年7月1日起採用「一次裁罰作
    業」，即當汽車、機車及駕駛人被舉發違反道路交通管理事
    件後，如車主或駕駛未在應到案期限內自動繳納罰鍰或到案
    聽候裁決，處罰機關乃於1個月內依違反道路交通管理事件
    統一裁罰標準表逕行裁決。如有有效牌照或駕照可資易處者
    ，將分階段處罰之內容（罰鍰、吊扣、吊銷及逕行註銷）及
    履行期限，於裁決書中一次敘明並送達受處分人；如無有效
    牌照、駕照可資易處處罰者，則就原處分或裁定確定之罰鍰
    加倍處分並訂定應繳納之期限，仍無故不繳納者，將移送法
    院強制執行並註明各履行期限於裁決書送達受處分人，以簡
    化交通違規之裁決程序，該「一次裁決作業程序」依違規時
    及裁處時之管理處罰條例第65條第1項第3款之規定，於受處
    分人罰鍰不繳納時，按其罰鍰數額，易處吊扣汽車牌照或駕
    駛執照；如再不依期限繳送汽車牌照或駕駛執照供吊扣，則
    吊銷汽車牌照或駕駛執照，上開經處分罰鍰，而行為人不繳
    後之「易處吊扣」、不依期限繳照供吊扣則「吊銷汽車牌照
    或駕駛執照」，均係法律明定之「罰鍰不繳」之當然法律效
    果，不待原處分機關另行作成「易處吊扣、吊銷」之行政處
    分或通知，原處分機關亦無裁量是否易處吊扣、吊銷汽車牌
    照或駕駛執照之權限，至多僅可依法訂定其吊扣期間及繳交
    汽車牌照或駕駛執照期限；而法條既明定罰鍰不繳即有易處
    吊扣、吊銷之後續法律效果，行為人即無因易處吊扣、吊銷
    而遭受額外不可測行政侵害之虞，則原處分機關縱未另行通
    知受處人其駕駛執照遭易處吊扣、吊銷，亦不能指為違法，
    附此敘明。
  (六)異議人前述違規事實，係違反處罰條例第21條第1項第4款之
    規定，已如前述。揆諸上開規定，原處分機關據此引用前開
    法條第21條第1項第4款，並參酌違規時之違反道路交通管理
    事件統一裁罰基準表，裁處異議人6000元，並牌照扣繳於法
    尚無違誤。
六、綜上所述，異議人於駕駛執照經註銷後，駕駛H3S-901號重
    機車之違規事實既可認定，足認異議人異議內容，並無理由
    ，即應予駁回。
七、據上論斷，應依道路交通案件處理辦法第19條，裁定如主文
    。
中　　華　　民　　國　　96　　年　　6 　　月　　7 　　日
　　　　　　　　　　　　　交通法庭法　官　蔡直青
以上正本證明與原本無異
如不服本裁定應於送達後5日內向本院提出抗告狀（應附繕本）
。
                                  書記官  劉鴻瑛
中　　華　　民　　國　　96　　年　　6 　　月　　11　　日
